臺灣彰化地方法院交通事件裁定　　　 100年度交聲字第457號
原處分機關　交通部公路總局臺中區監理所彰化監理站
異　議　人
即受處分人　陳照呈
上列受處分人因違反道路交通管理處罰條例案件，對於交通部公
路總局臺中區監理所彰化監理站民國100年3月11日彰監四字第裁
64-I00000000號裁決書，聲明異議，本院裁定如下：
    主  文
原處分撤銷。
陳照呈不罰。
    理  由
一、原處分機關略以：異議人即受處分人陳照呈(下稱受處分人)
    於99年10月24日15時44分許，騎乘車牌號碼YHB-413 號重型
    機車（未懸掛車牌），在彰化縣二林鎮○○里○○路○ 段91
    7 號彰化縣警察局芳苑分局原斗派出所前，有「未懸掛號牌
    行駛道路」之違規事實，而為彰化縣警察局芳苑分局原斗派
    出所警員以彰警交字第I00000000 號舉發違反道路交通管理
    事件通知單予以舉發，爰依道路交通管理處罰條例第12條第
    1 項第7 款及同條第2 項之規定，裁處異議人罰鍰新臺幣（
    下同）8100元，並將牌照吊銷。
二、異議意旨略以：異議人即受處分人陳照呈（下稱受處分人）
    因中度智能不足，認知功能受損，併患有罹患癲癇，日常生
    活需家人照料，並無謀生能力。家人怕其騎車出去會出事，
    乃將牌照取下，向其表示機車車牌被警察拿走了，如果再把
    機車騎出去，就會被警察抓走，受處分人信以為真，可能是
    朋友煽動他去找警察理論，受處分人才會在案發時騎機車去
    派出所找警察索討牌照，並非受處分人自行拆卸車牌而故意
    行駛上路等語。
三、按「汽車有下列情形之一者，處汽車所有人新臺幣3,600 元
    以上10,800元以下罰鍰，並禁止其行駛：…七、已領有號牌
    而未懸掛或不依指定位置懸掛。」、「前項第5 款至第7 款
    之牌照吊銷之」，此觀道路交通管理處罰條例第12條第1 項
    第7 款、同條第2 項訂有明文。惟按違反行政法上義務之行
    為非出於故意或過失者，不予處罰，行政罰法第7 條定有明
    文。核其立法理由更明白揭櫫：「現代國家基於有責任始有
    處罰之原則，對於違反行政法上義務之處罰，應以行為人主
    觀上有可非難性及可歸責性為前提，如行為人主觀上並非出
    於故意或過失情形，應無可非難性及可歸責性，故第1 項明
    定不予處罰；現代民主法治國家對於行為人違反行政法上義
    務欲加以處罰時，應由國家負證明行為人有故意或過失之舉
    證責任，方為保障人權之進步立法」之意旨。是以於審認個
    案時，除需深究行為人有無違犯客觀處罰構成要件之個別規
    定外，尚需探究行為人就客觀處罰規定所明示之構成要件，
    行為人主觀上是否有故意過失。固然行為人主觀之心態，因
    深藏於行為人之內心而不易得知，行政機關之舉證亦因此而
    更顯困難，惟於具體個案非不得依客觀所呈顯之事實，推知
    行為人主觀上有無可非難性及可歸責性之主觀心態；次按行
    為時因精神障礙或其他心智欠缺，致不能辨識其行為違法或
    欠缺依其辨識而行為之能力者，不予處罰，行政罰法第9 條
    第3 項亦有明文。是上開道路交通管理處罰條例第12條第1
    項第7 款、同條第12項之處罰要件，非僅著重於「已領有號
    牌而未懸掛或不依指定位置懸掛」之行為，尚需以行為人具
    有責任能力，且主觀上已認識該禁止規定之可歸責心態，始
    得處罰。
四、經查：本件受處分人於99年10月24日15時44分許，騎駛車牌
    號碼YHB-413 號重型機車（未懸掛車牌），至彰化縣二林鎮
    ○○里○○路1 段917 號彰化縣警察局芳苑分局原斗派出所
    前，因有「未懸掛前號牌行駛公路」之違規行為，經彰化縣
    警察局芳苑分局原斗派出所警員予以舉發，此為受處分人於
    本院訊問時自承在卷，並有卷附上開舉發違反道路交通事件
    通知單資參佐。至受處分人前往派出所之原因為何，據受處
    分人於本院訊問時自述：「我是要去跟警察討車牌」、「（
    法官問：那時候你為何會知道你的車牌被警察拿走了？而且
    你如何知道車牌是那個警局的警察拿走了？）受處分人答：
    一定是這樣的」，顯然受處分人沒有辦法陳述其判斷車牌遭
    警取走之經過或原因。而受處分人之姐陳香妘於本院訊問時
    具結證稱：「我弟弟小時候因日本腦炎合併腦膜炎發燒，導
    致他現在智能不足，他都會亂跑，他沒有駕照，也不識字…
    我弟弟他會亂跑，晚上時常常騎著機車到處亂放，因我弟弟
    很怕警察，所以我妹妹把機車的牌照取下來，並且告訴他，
    你的機車牌照被警察拿走了，機車沒有牌照，如果亂騎的話
    會被警察抓走，我們就是為了防止他亂跑及亂騎機車才這樣
    子做，可是他不知道跟什麼朋友講，朋友跟他說，你又沒有
    犯法，警察憑什麼拿你的牌照，然後可能煽動他去跟警察理
    論，所以才會造成那天他跑到警察局去跟警察要牌照。我弟
    弟他其實不是想無照駕駛，他實際上是去警局想把牌照拿回
    來。我弟弟原本是跟媽媽生活，媽媽在去年6 月去世了，現
    在我弟弟是跟我住」、「（法官問：受處分人沒有駕照，為
    何你們會買一部機車在受處分人的名下？）答：因我弟弟之
    前還沒有癲癇發作的時候，我媽媽為了讓他能做一點零工，
    所以才會買機車給他使用，那時也沒有考慮他沒有駕照，後
    來我弟弟癲癇發作後，我們怕他路上騎車危險，所以我們就
    把那輛機車的牌照藏起來，然後騙他說，被警察拿走了」等
    語（本院100 年5 月13日訊問筆錄參照），又經本院向秀傳
    醫療社團法人秀傳紀念醫院函詢受處分人之身心狀況，經該
    醫院函覆略以：「經查病患陳照呈因年幼罹患日本腦炎導致
    影響智力智商，故可能造成其認知功能下降，並可能導致『
    辨識行為違法性』及『依其辨識而行為』之能力減弱」等語
    ，有該醫院100 年5 月5 日明秀（醫）字第1000415 號函文
    在卷可稽。綜觀上情，本件受處分人應係因為心智能力不足
    ，在家人為防止其駕車而拆除車牌，並出於善意而欺騙其車
    牌已遭警拿走之情形下，誤信車牌確已遭警查扣，而騎車前
    往派出所索取車牌，是依受處分人之心智狀況，其違規駕車
    之行為，應欠缺故意或過失，揆諸上揭說明，應不予處罰。
五、綜上所述，原處分機關所認定受處分人有前開之違規事實，
    固非無憑，然受處分人因精神障礙，被家人誤導而認為車牌
    在派出所，進而騎機車去派出所理論，主觀上欠缺故意或過
    失，應屬不罰。從而本件受處分人之異議，為有理由，自應
    由本院裁定將原處分均撤銷，另為受處分人不罰之諭知，以
    資適法。
六、據上論斷，應依道路交通管理處罰條例第87條第2項、道路
    交通事件處理辦法第19條前段，裁定如主文。
中    華    民    國   100    年    6     月    27    日
                     交通法庭         法  官  黃玉齡
以上正本證明與原本無異。
如不服本裁定應於送達後5日內向本院提出抗告狀（需附繕本）
。
中    華    民    國   100    年    6     月    27    日
                                      書記官  黃鏽金